【裁判字號】    88,上易,2385
【裁判日期】    890112
【裁判案由】    詐欺
【裁判全文】
臺灣高等法院高雄分院刑事判決                  八十八年度上易字第二三八五號
    上  訴  人  台灣高雄地方法院檢察署檢察官
    被      告  丙○○
右上訴人因被告詐欺案件，不服台灣高雄地方法院八十八年度易字第三七五九號中華
民國八十八年十一月九日第一審判決（起訴案號：台灣高雄地方法院檢察署八十八年
度偵字第一八五一八號），提起上訴，本院判決如左：
    主  文
上訴駁回。
    理  由
一、公訴意旨略以：被告丙○○係告訴人乙○○所經營之設計家鋼管傢俱公司之員工
    ，基於意圖為自己不法所有之概括犯意，明知已陷於無償債能力之嚴重狀態，竟
    於民國八十六年七月間起至同年十月間止，佯以因訂購家電及繳納信用卡費用為
    由，陸續向乙○○調借新台幣（下同）二十萬元，使乙○○陷於錯誤，認係員工
    遂好意予以幫忙，如數借與二十萬元。詎被告竟於八十六年十月間即不告而別，
    亦未有任何還款之表示，經再三催討無著，乙○○始知受騙，因認被告涉犯刑法
    三百三十九條第一項之罪嫌云云。
二、本件公訴人認被告涉有前開罪嫌，無非係據告訴人乙○○之指訴，及其所提出之
    本票二十紙為論據。訊據被告丙○○固坦承伊於八十六年七月至同年十月間任職
    於告訴人乙○○公司期間，陸續向向告訴人借款二十萬元，並與之約定從工作薪
    資內扣還，復於八十七年三月間簽發本票二十紙交由告訴人收執，然迄未清償等
    事實，惟堅決否認有詐欺犯行，辯稱：被告係因後來身體不好才未繼續在告訴人
    公司做事，且之後有再回告訴人處工作一段時間，當時告訴人因案被處罰金十萬
    元，被告同意代其負擔五萬元，亦已給付完畢等語。
三、按犯罪事實應依證據認定之，無證據不得推定其犯罪事實；不能證明被告犯罪者
    ，應諭知無罪之判決，刑事訴訟法第一百五十四條、第三百零一條第一項分別定
    有明文。次按刑法第三百三十九條第一項之詐欺罪，必須行為人自始基於不法所
    有之意圖，以詐術使人交付財物，始能構成。而債務人未依債務本旨履行給付者
    ，依一般社會經驗而言，原因非一，其因不可歸責之事由無法給付，或因合法主
    張抗辯事由而拒絕給付，甚至債之關係成立後，始行惡意遲延給付，皆有可能，
    非必出於自始無意給付之詐欺犯罪一端，尚難以單純債務不履行之狀態，即推定
    其自始即有不法所有之意圖，且係施用詐術，逕認應以詐欺罪責相繩。
四、經查：告訴人明知被告於八十六年六月至同年十月任職於告訴人公司期間並無清
    償上開借款之資力之情，已據告訴人陳稱：「他是我公司員工，以訂購家電及繳
    納信用卡，向我調二十萬，我當時知道他沒有錢」等語綦詳（見原審法院八十八
    年十月二十六日審判筆錄），又告訴人是因被告同意在公司努力工作以清償借款
    ，始借予上開款項，亦據告訴人及被告分別供明在卷，顯係告訴人與被告間互為
    同意，而告訴人自願承擔分期償還之風險，其對事後被告可能離職而未能就薪資
    扣還借款之結果，應屬得預見，不能以事後被告未依約定在告訴人公司繼續工作
    ，即認被告對告訴人施用詐術致其陷於錯誤，公訴人謂被告之薪水只夠自已開銷
    ，於借款時早陷於無資力不能支付之狀態，隱瞞此事實，向即係施詐云云，自係
    誤會。況被告嗣於八十七年十二月至八十八年二月初，又返回告訴人公司工作一
    節，亦據告訴人於原審法院審理時敘明在卷（見原審法院八十八年十月二十六日
    審判筆錄），足認並未借款後即逃逸無蹤。再者，被告於八十七年三月間與告訴
    人達成協議，願自八十七年十一月二十日起，每月一期，每期一萬元，分二十期
    清償上開借款，並簽發自八十七年十一月起至八十九年六月止，到期日為每月之
    二十日之二十紙本票交由告訴人收執之情，已據告訴人於刑事告訴狀中敘述明確
    ，復為被告所不否認，被告如屬自始即無意清償借款，應無於借款後，與告訴人
    達成上開協議，並簽發上開二十紙本票之必要，是前開本票僅足證明被告延未給
    付而已，無從以此推論其於借款之時，即有施用詐術，使告訴人乙○○陷於錯誤
    而交付借款之事實。此外，復查無其他積極證據，足資證明被告丙○○確有本件
    之詐欺犯行，自屬不能證明犯罪，應為無罪判決之諭知。
五、原審為無罪之判決，經核尚無不合，檢察官循告訴人乙○○具狀請求上訴意旨略
    以：被告自承當時的薪水只夠自己開銷等情節，於借貸時早陷無資力不能支付之
    狀態，竟隱瞞此事實，向告訴人借貸二十萬元，自難謂無詐欺之不法意圖。又被
    告於八十七年七月間至告訴人公司上班，即向告訴人借款，旋於同年十月即離職
    等情，亦經告訴人陳述在卷，而被告亦不否認因身體受不了就沒有工作，是其有
    施用詐術，使告訴人誤認其會繼續在告訴人公司工作，有能力償還債款之行為無
    疑。參以被告係第一次與告訴人借款，竟分文未還，且工作不久即不告而別，益
    證被告自始即存心不支付借款，另又於八十七年三月間，簽發本票二十紙以分期
    償還借款，仍未還款，是其意圖為自己不法之所有，詐取告訴人借款之犯行，已
    甚灼然等語。仍執陳詞，指摘原判決不當，並無可取，為無理由，應予駁回。
據上論斷，應依刑事訴訟法第三百六十八條，判決如主文。
本案經檢察官劉翼謀到庭執行職務。
中    華    民    國     八十九     年       一       月      十二      日
                              臺灣高等法院高雄分院刑事第四庭
                                  審判長法官  莊  鎮
                                        法官  蕭權閔
                                        法官  陳啟造
右甲本證明與原本無異。
不得上訴。
                                      書記官  劉金萍
中    華    民    國     八十九     年       一       月       十三     日
                                                                        Ｋ


司法院資訊處製作；財團法人民間司法改革基金會備份。
